---
title: "Solution - Assessment 02"
author: "Calle Chambe, Calle Ontaneda, Chero Villegas, Poma Huamán, Sánchez Vásquez"
format: html
editor: visual
---

# Parte I

## 1. Explique con sus propias palabras, ¿la población objetivo es igual a la población marco? ¿Por qué? ¿Por qué no? Utilice ejemplos no discutidos en clase.

Rpta. No, porque la población objetivo son todas las unidades que se quiere estudiar; mientras que la población marco es un conjunto accesible de la población objetivo que tienen $P(\text{selección}) > 0$ en la muestra. En la práctica, no es posible acceder a toda la población objetivo.

Ejemplo 1: Deseamos hacer una encuesta de satisfacción a los clientes de Yape

-   Población objetivo: Todos los usuarios de Yape
-   Población marco: Todos los usuarios de Yape de los cuales tengo su correo electrónico activo

Ejemplo 2: Deseamos hacer una encuesta de satisfacción de hogares que tienen servicio de internet

-   Población objetivo: Todos los hogares del Perú que tienen servicio de internet
-   Población marco: La lista de los hogares con servicio de internet registradas en las empresas proveedoras

## 2. Explique con sus propias palabras las diferencias entre dominio y estrato. Utilice ejemplos no discutidos durante las clases teóricas.

Rpta.

| Dominio | Estrato |
|------------------------------------|------------------------------------|
| Subdivisión de la población sobre el cual se obtienen resultados de forma desagregada | Subconjunto de la población que, en el ideal, son homogéneos por dentro y heterogéneos entre sí |
| Se usa para obtener estimaciones específicas | Se usa para mejorar la precisión del muestreo, estimar de forma más precisa y reducir costos |
| Suelen coincidir con áreas político-administrativas | Las unidades no están necesariamente en la misma área político-administrativa |
| Después de hacer la encuesta, es el grupo para el cual podemos decir algo | Es parte del diseño |

Ejemplo 1: Distinguir según niveles de ingreso

-   Dominio: Regiones del país
-   Estrato: Alto, Medio Alto, Medio, Medio Bajo y Bajo

Ejemplo 2: Evaluar el acceso a servicios de salud

-   Dominio: Tipos de establecimiento (Hospital, centro de salud, posta)
-   Estrato: Grupos etarios (infantes, niños, adultos, adultos mayores)

## 3. ¿Qué esperaría que ocurra con la varianza de una variable cuando se aplique un muestreo aleatorio estratificado (MAE) en lugar de un muestreo aleatorio simple (MAS)? ¿Por qué?

Cuando se aplique un MAE en lugar de un MAS, se esperaría que la varianza de la variable disminuya o, en el peor de los casos, sea igual. Esto debido a que los estratos son homogéneos por dentro, es decir, las unidades son similares y, por lo tanto, hay menos variabilidad dentro de cada estrato.

## 4. ¿En qué caso el muestreo aleatorio por conglomerados tiende a aumentar la precisión de las estimaciones?

El muestreo aleatorio por conglomerados tiende a aumentar la precisión de las estimaciones en el caso *ideal* en que los conglomerados sean heterogéneos al interior y homogéneos entre ellos. En la práctica, ocurre lo contrario.

# Parte II

## 1. Utilice el Censo Nacional de Población y Vivienda 2017, filtrado para Lima Metropolitana que se ha subido a la carpeta de datos

```{r}
# Cargamos librerías
if (!requireNamespace("pacman", quietly = TRUE)) install.packages("pacman")
pacman::p_load(arrow, dplyr, survey)
```

```{r}
# Utilizamos el Censo 2017 filtrado a Lima Metropolitana desde la carpeta de datos
censo_2017 <- read_parquet("C:/Users/Hugo Jazyel/OneDrive/INEI/PEU-CD/Cursos especializados/4. Métodos de Estimación Estadística/Prácticas dirigidas/Datos/cpv2017_pob 1214 Lima.parquet")
```

## 2. Genere una variable dicotómica con el valor de 1 para quienes trabajan, y 0 para el resto de los casos. Llamar a esta variable “trabaja”

```{r}
# Generamos la variable 'trabaja' (1 = trabaja, 0 = no trabaja) a partir de 'c5_p16' (factor/ordenado)
censo_2017 <- censo_2017 |>
  mutate(
    trabaja = case_when(
      tolower(as.character(c5_p16)) %in% c("si, trabajó por algún pago") ~ 1,
      tolower(as.character(c5_p16)) %in% c("no, trabajó por algún pago") ~ 0,
      TRUE ~ NA_real_
    )
  )
```

## 3. Genere una variable numérica de la edad a partir de la variable “c5_p4_1” y llame a esta variable “edad”

```{r}
# Generamos 'edad' a partir de 'c5_p4_1' (factor/ordenado)
censo_2017 <- censo_2017 |>
  mutate(edad = if (is.numeric(c5_p4_1)) c5_p4_1 else
           suppressWarnings(as.numeric(gsub("[^0-9]", "", c5_p4_1))))
```

## 4. Genere los grupos de edad “Menores de 15 años”, “15 a 30 años”, “30 a 65 años” y “Más de 65 años”. Llame a esta variable “grupo_edad”

```{r}
# Generamos 'grupo_edad' con 4 cortes (intervalos [a,b))
censo_2017 <- censo_2017 |>
  mutate(
    grupo_edad = cut(
      edad,
      breaks = c(-Inf, 15, 30, 65, Inf),
      labels = c("Menores de 15", "15 a 29", "30 a 64", "65 a más"),
      right  = FALSE,
      ordered_result = TRUE
    )
  )
```

## 5. Establezca una semilla (“seed”) usando los cuatro dígitos del año actual

```{r}
set.seed(2025)
```

## 6. Realice un muestreo estratificado para cada grupo de edad de la variable “trabaja”

```{r}
# Definimos el marco (considerando todas las edades y manteniendo NA como NA)
base_all <- censo_2017

# Calculamos tamaños poblacionales por estrato y total
Nh_tab  <- table(base_all$grupo_edad)                 # N_h por grupo
niveles <- levels(na.omit(base_all$grupo_edad))
N       <- sum(Nh_tab)

# Fijamos precisión y calculamos n por SRS usando la varianza observada s^2
z <- 1.96   # 95% de confianza
e <- 0.03   # 3 puntos porcentuales (para mayor precisión)
p_hat <- mean(base_all$trabaja, na.rm = TRUE)
s2    <- p_hat * (1 - p_hat)                          # varianza observada de 'trabaja'

n0      <- (z^2 * s2) / (e^2)                         # SRS sin FPC
n_total <- ceiling(n0 / (1 + (n0 - 1) / N))           # aplicamos FPC y redondeamos

# Asignamos proporcional: n_h = n_total * (N_h / N) y ajustamos por redondeo
prop_h  <- as.numeric(Nh_tab[niveles]) / N
nh_raw  <- n_total * prop_h
nh      <- floor(nh_raw)
faltan  <- n_total - sum(nh)
if (faltan > 0) {
  ord <- order(nh_raw - nh, decreasing = TRUE)
  nh[ord[seq_len(faltan)]] <- nh[ord[seq_len(faltan)]] + 1
}
names(nh) <- niveles

# Seleccionamos sin reemplazo dentro de cada estrato
idx_list <- lapply(niveles, function(g) which(base_all$grupo_edad == g)); names(idx_list) <- niveles
idx_m    <- unlist(mapply(function(idx, nn) if (nn > 0) sample(idx, nn) else integer(0),
                          idx_list, nh, SIMPLIFY = FALSE), use.names = FALSE)

# Construimos la muestra y añadimos FPC por estrato (N_h)
m_estrat <- base_all[idx_m, , drop = FALSE] |>
  dplyr::mutate(fpc = as.numeric(Nh_tab[as.character(grupo_edad)]))
```

## 7. Declare el diseño muestral (completo) y obtenga las siguientes estadísticas (deben ser representativas):

### a. El porcentaje de personas que trabajan para cada grupo de edad en Lima Metropolitana

```{r}
# Declaramos el diseño estratificado con FPC y estimamos el % que trabaja por grupo
dis_prop <- survey::svydesign(ids = ~1, strata = ~grupo_edad, fpc = ~fpc, data = m_estrat)

res_pct_grupo <- survey::svyby(~trabaja, ~grupo_edad, dis_prop, survey::svymean, na.rm = TRUE)

out_pct <- res_pct_grupo |>
  as.data.frame() |>
  dplyr::transmute(
    grupo_edad,
    pct_trabaja = trabaja * 100,
    se_pct      = se * 100
  )

# Mostramos tabla de asignación utilizada y resultados
tabla_nh <- data.frame(
  estrato = names(nh),
  N_h     = as.integer(Nh_tab[names(nh)]),
  n_h     = as.integer(nh),
  prop_h  = round(100 * as.numeric(Nh_tab[names(nh)]) / N, 2),
  row.names = NULL
)
print(tabla_nh)
print(out_pct)
```

### b. El total de personas que trabajan en Lima Metropolitana

```{r}
# Para el total poblacional que trabaja, declaramos diseño con pesos w_h = N_h / n_h
w_tab <- as.numeric(Nh_tab[niveles] / nh[niveles]); names(w_tab) <- niveles
m_estrat_w <- dplyr::mutate(m_estrat, w = w_tab[as.character(grupo_edad)])

dis_prop_w <- survey::svydesign(ids = ~1, strata = ~grupo_edad, weights = ~w, data = m_estrat_w)
res_total  <- survey::svytotal(~trabaja, dis_prop_w, na.rm = TRUE)

out_total <- data.frame(
  total_trabaja = as.numeric(coef(res_total)),
  se_total      = as.numeric(SE(res_total))
)

# Mostramos resultados
print(out_total)
```

## 8. Calcule el efecto de diseño (deff) respecto a un MAS para ambas estimaciones. Comente

```{r}
# Calculamos el DEFF de 7a: porcentaje que trabaja por estrato (usamos dis_prop con FPC)
deff_por_grupo <- sapply(niveles, function(g) {
  est_g <- survey::svymean(~trabaja,
                           subset(dis_prop, grupo_edad == g),
                           na.rm = TRUE, deff = "srs")
  tryCatch(as.numeric(survey::deff(est_g)), error = function(e) NA_real_)
})

# Armamos la tabla de deff por estrato (7a)
deff_tab_7a <- data.frame(
  grupo_edad = factor(names(deff_por_grupo), levels = niveles, ordered = TRUE),
  deff       = as.numeric(deff_por_grupo),
  row.names  = NULL
)

# Calculamos el DEFF de 7b: total de personas que trabajan (usamos dis_prop_w con pesos)
res_total_deff <- survey::svytotal(~trabaja, dis_prop_w, na.rm = TRUE, deff = "srs")
deff_total     <- as.numeric(survey::deff(res_total_deff))

deff_tab_7b <- data.frame(
  estimacion = "Total de personas que trabajan",
  deff       = deff_total
)

# Mostramos resultados (7a por estrato y 7b total)
print(deff_tab_7a)  # deff por estrato (7a)
print(deff_tab_7b)  # deff global del total (7b)

```

Los resultados obtenidos permiten analizar el efecto de diseño en ambas estimaciones y valorar la eficiencia del muestreo aleatorio estratificado (MAE) proporcional respecto a un muestreo aleatorio simple (MAS) de igual tamaño. En primer lugar, para el porcentaje de personas que trabajan por grupo de edad, los valores del deff se aproximan a uno en todos los estratos. En los grupos de 15 a 29, 30 a 64 y 65 años a más el deff es exactamente igual a 1, mientras que en el grupo de menores de 15 alcanza un valor de 0.9978. Este comportamiento confirma que, dentro de cada estrato, el diseño se comporta prácticamente como un muestreo aleatorio simple con corrección por población finita, lo cual guarda coherencia con la propiedad de inocuidad del diseño, según la cual el muestreo aleatorio estratificado es al menos igual de eficiente que el muestreo aleatorio simple bajo el mismo tamaño muestral. En consecuencia, las varianzas bajo el diseño MAE y bajo el MAS resultan prácticamente equivalentes, aunque las pequeñas desviaciones de la unidad, como el 0.9978 en el primer grupo etario, evidencian una ligera ganancia que introduce el factor de corrección por población finita en el MAE.

Por otra parte, al examinar el deff correspondiente al total de personas que trabajan en Lima Metropolitana, se obtiene un valor de 0.7757. Este resultado evidencia una ganancia de eficiencia del MAE respecto al MAS, ya que la varianza del estimador total bajo el diseño estratificado es aproximadamente un 22% menor que la que se obtendría en un MAS de igual tamaño. En términos del error estándar, la mejora equivale a una reducción cercana al 12%. Este efecto se debe a que, al combinar los estratos definidos por grupos de edad, el diseño logra aprovechar la heterogeneidad existente entre ellos, lo cual reduce la variabilidad global del estimador. Dicho de otro modo, aunque dentro de cada estrato el diseño se comporte de manera similar al MAS, la estructura estratificada permite una mayor precisión en la estimación del total al ponderar adecuadamente los grupos con diferentes proporciones de personas que trabajan.

En conjunto, los resultados confirman que el muestreo aleatorio estratificado proporcional mantiene una eficiencia equivalente a la del MAS en las estimaciones dentro de los estratos, pero ofrece una ventaja clara cuando el interés se centra en parámetros globales. En este caso, el valor de deff menor que uno para el total de personas que trabajan demuestra que el diseño implementado es más eficiente que un muestreo simple del mismo tamaño, lo cual valida la pertinencia del procedimiento aplicado y la consistencia metodológica de los resultados obtenidos.

# Parte III

# Parte IV

Responda, en no más de 500 palabras, cada una de las siguientes preguntas.

## **Pregunta 1**

::: {style="text-align: justify;"}
En el Ministerio de Desarrollo le han encargado a usted como muestrista principal diseñar una encuesta probabilística para medir la prevalencia de vulnerabilidad a la pobreza (variable dicotómica) en todas las regiones del Perú.

Su supervisor, quien es un muy buen *policymaker* –pero sin ninguna formación cuantitativa ni de muestreo– se enteró sobre el libro de Dillman (2014) y las tablas de cálculo de tamaño de muestra. Él le solicita que justifique sus decisiones metodológicas pues argumenta que “como máximo se necesitaría una muestra de tamaño *n=1067* como se observa en la figura 3.5 de libro”.

Usted ha planteado que se levante un muestreo complejo (estratificado y biétapico) para lograr el objetivo. Explique en un lenguaje **sencillo y de forma intuitiva** por qué necesitaría (o no) una muestra de mayor tamaño. Incluya en su respuesta el concepto de tamaño de muestra efectivo, correlación intracluster y efecto de diseño. Recuerde que su supervisor no maneja estos temas.
:::

Rpta.

::: {style="text-align: justify;"}
Dillman (2014) es una referencia fundamental en la metodología de encuestas, ya que explica cómo los avances tecnológicos y sociales han modificado las estrategias tradicionales de recolección de datos. En una de sus tablas se presenta un tamaño de muestra de *n = 1067*, valor que corresponde a los cálculos derivados del muestreo aleatorio simple (MAS). Este diseño supone condiciones ideales: independencia total entre las observaciones, ausencia de estratificación o agrupación y una sola estimación nacional.

En el contexto de una encuesta destinada a medir la prevalencia de vulnerabilidad a la pobreza en todas las regiones del Perú, tales condiciones no se cumplen. El propósito de obtener resultados representativos por región requiere un muestreo complejo, estratificado y bietápico, que sea operativo, coste-efectivo y capaz de reflejar la heterogeneidad del territorio. Este tipo de diseño, aunque más viable logísticamente, es menos eficiente estadísticamente, por lo que se necesita un número mayor de entrevistas para mantener el mismo nivel de precisión.

El muestreo bietápico consiste en seleccionar primero unidades geográficas amplias, como distritos o manzanas, y luego hogares o personas dentro de ellas. Este procedimiento facilita el trabajo de campo, pero introduce un fenómeno conocido como correlación intraclúster. En términos simples, las personas que habitan en un mismo conglomerado tienden a compartir características socioeconómicas similares, lo que genera cierta redundancia en la información recolectada. Así, diez entrevistas en un mismo barrio no equivalen, en términos informativos, a diez entrevistas dispersas en el país.

La pérdida de eficiencia causada por esa similitud se mide mediante el efecto de diseño (Deff), que indica cuánto aumenta la varianza del estimador en un diseño complejo respecto a un muestreo aleatorio simple. Si ambos diseños fueran igual de eficientes, el Deff sería 1.0; sin embargo, en encuestas nacionales bietápicas suele encontrarse entre 1.5 y 2.0, dependiendo del grado de homogeneidad de los conglomerados y del número de entrevistas por cada uno.

El tamaño de muestra de *n = 1067* presentado por Dillman representa, en realidad, el tamaño de muestra efectivo, es decir, la cantidad de observaciones necesarias bajo un muestreo aleatorio simple para alcanzar una precisión determinada. Cuando se utiliza un diseño más complejo, el tamaño real debe ajustarse multiplicando el tamaño efectivo por el efecto de diseño:
:::

$$
n_{real} = n_{efectivo} \times Deff
$$

::: {style="text-align: justify;"}
Si se adopta un Deff conservador de 2,0, el tamaño de muestra requerido sería aproximadamente 2134 entrevistas.

En conclusión, la cifra de 1067 propuesta en Dillman es válida solo para un muestreo aleatorio simple y una estimación nacional. Un estudio que busque resultados representativos por región, mediante un diseño estratificado y bietápico, necesita una muestra mayor para compensar la pérdida de eficiencia causada por la correlación intraclúster y el efecto de diseño, garantizando así resultados estadísticamente confiables para la toma de decisiones públicas.
:::

## **Pregunta 2**

Un policymaker que cuenta con conocimientos intermedios de estadística le pide que utilice la Encuesta Nacional Agropecuaria más reciente para obtener estadísticas distritales de acceso a asistencia técnica en agricultores de Ayacucho. Estos datos serán utilizados en el diseño de un programa público de apoyo a los productores. Explique al funcionario si esto es posible y por qué. Considere en su respuesta mencionar qué tipo de técnicas, modelos y bases de datos adicionales se podrían utilizar para obtener estimaciones en estos dominios menores (distritos).

------------------------------------------------------------------------

La Encuesta Nacional Agropecuaria (ENA) ha sido diseñada para generar estimaciones a nivel nacional y departamental, lo que dificulta obtener estadísticas confiables a un nivel menor para el que ha sido diseñado, como el distrital. Esto se debe a que la muestra de la ENA se selecciona de manera sistematica en cada departamento, a partir de un punto de inicio aleatorio. Este diseño ocaciona que varios distritos carezcan de cobertura muestral suficiente, lo que se traduce en estimaciones con altos coeficientes de variación, o en la imposibilidad de generar estimaciones debido a la ausencia total de cobertura muestral en el distrito.

El código de linas abajo estima, a partir de la ENA 2024, la proporción de productores agropecuarios que recibieron asistencia técnica en los últimos tres años, a nivel departamental. Los resultados muestran un estimado con coeficiente de variación de 9.8% para Ayacucho, sin embargo varios departamentos presentan coeficientes de variación superiores al 15%, lo que evidencia que incluso a nivel departamental existen estimaciones con baja precisión estadística. Asimismo, según la ENA 2024, de los 109 distritos del departamento de Ayacucho, solo 11 cuentan con unidades muestrales seleccionadas, lo que refuerza la falta de representatividad a nivel distrital y la imposibilidad de obtener estadisticas distritales a partir de la ENA 2024.

Frente a esta limitación, se pueden emplear las siguientes técnicas para su solución.

1.  Desde el enfoque del diseño muestral, se plantea la posibilidad de sobremuestrear el departamento de ayacucho a fin de alcanzar un nivel de inferencia válido para sus distritos, sin embargo, esto implica el incremento de los costos de recolección de datos.

2.  Otra alternativa más eficiente corresponde a las técnicas de estimación en áreas menores (Small Area Estimation, SAE**)** que integran el enfoque basado en el diseño y el modelo. Para nuestro objetivo distinguiremos principalmente dos tipos de modelos:

    -   **Modelos a nivel de área**: permiten estimar directamente la proporción de agricultores con acceso a asistencia técnica a nivel distrital. Un enfoque adecuado es el modelo binomial logit normal (BLN), dado que la variable de interés es una proporción. La implementación de este tipo de modelos requiere variables auxiliares disponibles a nivel distrital, que pueden provenir de la información estadistica agrícola del MIDAGRI; los registros administrativos de SENASA o programas de extensión agraria.

    -   **Modelos a nivel de unidad**: permiten estimar la probabilidad de que cada productor haya recibido asistencia técnica. Un modelo comúnmente empleado es el de modelos lineales generalizados mixtos (GLMM), adecuado para variables binarias. En este caso, se requiere información a nivel productor, cuyas variables auxiliares pueden obtenerse del censo nacional agropecuario (CENAGRO 2012), que provee información estructural sobre productores, cultivos y acceso a asistencia técnica; el censo nacionales de población y vivienda (2017), que aportan variables socioeconómicas y demograficas relevantes de cada individuo. Además, el MIDAGRI cuenta con el padrón de productores agrarios que contiene información sobre politicas sectoriales que buca el crecimiento del productor, la cual puede proveer variables clave para fortalecer el modelo.

```{r}
library(survey)
library(tidyverse)
library(haven)

setwd('D:/CURSOS/CURSO INEI/PEU CD INEI/4_Metodos de estimacion estadistica/Tarea/973-Modulo1907')

df <-read_dta('15_CAP700.dta') 

# Filtro de productores agropecuarios - persona natural
df_persona <- df |> 
  filter(CODIGO==1)

# Variable categorica (P701)
# EN LOS ÚLTIMOS 3 AÑOS, DE ……………… A………………, ¿UD. HA RECIBIDO CAPACITACIÓN?

df_persona$capacitacion <- ifelse(df_persona$P701==1,1,0)

# Para modificar el error de un estrato con una sola PSU
options(survey.lonely.psu = "certainty")

# Diseño muestral
diseño <- svydesign(
  id = ~NSEGM,                 # identificador del segmento (PSU)
  strata = ~ESTRATO,           # variable de estratificación
  weights = ~FACTOR_PRODUCTOR, # factor de expansión
  data = df_persona,
  nest = TRUE
)

# Proporción de agricultores capacitados por departamento
res <- svyby(~capacitacion, ~NOMBREDD, diseño, svymean, na.rm = TRUE)
res |> 
  mutate(capacitacion=round(capacitacion*100,2),
         cv=round((res$se / res$capacitacion) * 100,2))
```
